臺灣宜蘭地方法院民事判決
110年度訴字第555號
原      告  江勝陽  
            江洪月女
共      同
訴訟代理人  楊翕翱律師
被      告  李金興  
訴訟代理人  李秋銘律師
被      告  宜蘭縣員山鄉公所

法定代理人  張宜樺  
訴訟代理人  陳昕    
被      告  行政院農業委員會農田水利署

法定代理人  蔡昇甫  
訴訟代理人  官佑    
複代理人    盧雯珊  
被      告  朱寶花  

訴訟代理人  江長俊  
            游儒倡律師
上列當事人間請求確認通行權存在等事件，本院於民國111年6月
2日言詞辯論終結，判決如下：
    主  文
一、確認原告丙○○、乙○○○所有之宜蘭縣○○鄉○○○段○○○地號土地
    ，就被告丁○○所有如宜蘭縣宜蘭地政事務所土地複丈成果圖
    編號A1所示（面積叁肆點陸貳平方公尺）之宜蘭縣○○鄉○○○
    段○○○地號土地；就宜蘭縣所有、被告宜蘭縣員山鄉公所管
    理如宜蘭縣宜蘭地政事務所土地複丈成果圖編號A2所示（面
    積伍捌點貳肆平方公尺）之宜蘭縣○○鄉○○○段○○○地號土地；
    就中華民國所有、被告行政院農業委員會農田水利署管理如
    宜蘭縣宜蘭地政事務所土地複丈成果圖編號A3所示（面積貳
    肆點柒捌平方公尺）、編號A5所示（面積壹伍點貳肆平方公
    尺）之宜蘭縣○○鄉○○○段○○○○○○○地號土地；就被告甲○○所有
    如宜蘭縣宜蘭地政事務所土地複丈成果圖編號A4所示（面積
    貳柒點貳肆平方公尺）之宜蘭縣○○鄉○○○段○○○地號土地，有
    通行權存在。
二、被告丁○○、被告行政院農業委員會農田水利署、被告甲○○應
    將其所有坐落於訴之聲明第一項所示通行權範圍內土地上之
    植栽及地上物騰空拆除，並不得於前揭土地設置障礙物或為
    其他禁止、妨礙原告丙○○、乙○○○通行之行為。
三、被告丁○○、被告宜蘭縣員山鄉公所、被告行政院農業委員會
    農田水利署、被告甲○○應應容忍原告丙○○、乙○○○在訴之聲
    明第一項所示通行權範圍內土地上，以天然砂石夯實路面以
    供通行。
四、原告丙○○、乙○○○其餘之訴駁回。
五、訴訟費用由原告丙○○、乙○○○負擔。
六、原告丙○○、乙○○○假執行之聲請駁回。　　　　
    事實及理由
一、程序事項：
　㈠按訴狀送達後，原告不得將原訴變更或追加他訴。但擴張或
    減縮應受判決事項之聲明者，不在此限；不變更訴訟標的，
    而補充或更正事實上或法律上之陳述者，非為訴之變更或追
    加，民事訴訟法第255條第1項第3款、第256條分別定有明文
    。查本件原告丙○○、乙○○○於起訴時訴之聲明原為：「一、
    確認原告丙○○、乙○○○所有之宜蘭縣○○鄉○○○段000地號土地
    ，就被告李○○所有如附圖（見本院卷㈠第27頁）編號A標示部
    分之宜蘭縣○○鄉○○○段000地號土地；就宜蘭縣所有、被告宜
    蘭縣○○鄉○○○○○○○○號B標示部分之宜蘭縣○○鄉○○○段000地號
    土地；就中華民國所有、被告行政院農業委員會農田水利署
    管理如附圖編號C、編號E標示部分之宜蘭縣○○鄉○○○段000○0
    00地號土地；就被告朱○○所有如附圖編號D標示部分之宜蘭
    縣○○鄉○○○段000地號土地，有通行權存在。二、被告李○○應
    將其所有坐落於訴之聲明第1項所示通行權範圍內土地上之
    植栽及地上物騰空拆除，並不得於前揭土地設置障礙物或為
    其他禁止、妨礙原告丙○○、乙○○○通行之行為。被告行政院
    農業委員會農田水利署應將其管理坐落於訴之聲明第1項所
    示通行權範圍內土地上之植栽及地上物騰空拆除，並不得於
    前揭土地設置障礙物或為其他禁止、妨礙原告丙○○、乙○○○
    通行之行為。被告朱○○應將其所有坐落於訴之聲明第1項所
    示通行權範圍內土地上之植栽及地上物騰空拆除，並不得於
    前揭土地設置障礙物或為其他禁止、妨礙原告丙○○、乙○○○
    通行之行為。三、被告李○○應容忍原告丙○○、乙○○○於其所
    有訴之聲明第1項所示通行權範圍內之土地鋪設水泥或柏油
    道路。被告宜蘭縣員山鄉公所應容忍原告丙○○、乙○○○於其
    管理訴之聲明第1項所示通行權範圍內之土地鋪設水泥或柏
    油道路。被告行政院農業委員會農田水利署應容忍原告丙○○
    、乙○○○於其管理訴之聲明第1項所示通行權範圍內之土地鋪
    設水泥或柏油道路。被告朱○○應容忍原告丙○○、乙○○○於其
    所有訴之聲明第一項所示通行權範圍內之土地鋪設水泥或柏
    油道路。四、如受有利判決，原告丙○○、乙○○○願供擔保請
    准予宣告假執行」，嗣於民國110年8月18日、111年5月18日
    分別以民事更正訴之聲明暨陳報狀、民事更正訴之聲明狀變
    更聲明為：「一、確認原告丙○○、乙○○○所有之宜蘭縣○○鄉○○○段000地號土地，就被告丁○○所有如附圖編號A標示部分之
    宜蘭縣○○鄉○○○段000地號土地；就宜蘭縣所有、被告宜蘭縣
    ○○鄉○○○○○○○○號B標示部分之宜蘭縣○○鄉○○○段000地號土地
    ；就中華民國所有、被告行政院農業委員會農田水利署管理
    如附圖編號C、編號E標示部分之宜蘭縣○○鄉○○○段000○000地
    號土地；就被告甲○○所有如附圖編號D標示部分之宜蘭縣○○
    鄉○○○段000地號土地，有通行權存在。二、被告丁○○應將其
    所有坐落於訴之聲明第1項所示通行權範圍內土地上之植栽
    及地上物騰空拆除，並不得於前揭土地設置障礙物或為其他
    禁止、妨礙原告丙○○、乙○○○通行之行為。被告行政院農業
    委員會農田水利署應將其管理坐落於訴之聲明第1項所示通
    行權範圍內土地上之植栽及地上物騰空拆除，並不得於前揭
    土地設置障礙物或為其他禁止、妨礙原告丙○○、乙○○○通行
    之行為。被告甲○○應將其所有坐落於訴之聲明第1項所示通
    行權範圍內土地上之植栽及地上物騰空拆除，並不得於前揭
    土地設置障礙物或為其他禁止、妨礙原告丙○○、乙○○○通行
    之行為。三、被告丁○○應容忍原告丙○○、乙○○○於其所有訴
    之聲明第1項所示通行權範圍內之土地鋪設水泥或柏油道路
    。被告宜蘭縣員山鄉公所應容忍原告丙○○、乙○○○於其管理
    訴之聲明第1項所示通行權範圍內之土地鋪設水泥或柏油道
    路。被告行政院農業委員會農田水利署應容忍原告丙○○、乙○○○於其管理訴之聲明第1項所示通行權範圍內之土地鋪設水
    泥或柏油道路。被告甲○○應容忍原告丙○○、乙○○○於其所有
    訴之聲明第1項所示通行權範圍內之土地鋪設水泥或柏油道
    路」、「壹、先位訴之聲明：一、確認原告丙○○、乙○○○所
    有之宜蘭縣○○鄉○○○段000地號土地，就被告丁○○所有如宜蘭
    縣宜蘭地政事務所土地複丈成果圖（下稱附圖）編號A1所示
    、面積34.62平方公尺之宜蘭縣○○鄉○○○段000地號土地；就
    宜蘭縣所有、被告宜蘭縣○○鄉○○○○○○○○號A2所示、面積58.2
    4平方公尺之宜蘭縣○○鄉○○○段000地號土地；就中華民國所
    有、被告行政院農業委員會農田水利署管理如附圖編號A3所
    示、面積24.78平方公尺、如附圖編號A5所示、面積15.24平
    方公尺之宜蘭縣○○鄉○○○段000○000地號土地；就被告甲○○所
    有如附圖編號A4所示、面積27.24平方公尺之宜蘭縣○○鄉○○○
    段000地號土地，有通行權存在。二、被告丁○○應將其所有
    坐落於先位訴之聲明第1項所示通行權範圍內土地上之植栽
    及地上物騰空拆除，並不得於前揭土地設置障礙物或為其他
    禁止、妨礙原告丙○○、乙○○○通行之行為。被告行政院農業
    委員會農田水利署應將其管理坐落於先位訴之聲明第1項所
    示通行權範圍內土地上之植栽及地上物騰空拆除，並不得於
    前揭土地設置障礙物或為其他禁止、妨礙原告丙○○、乙○○○
    通行之行為。被告甲○○應將其所有坐落於先位訴之聲明第1
    項所示通行權範圍內土地上之植栽及地上物騰空拆除，並不
    得於前揭土地設置障礙物或為其他禁止、妨礙原告丙○○、乙○○○通行之行為。三、被告丁○○應容忍原告丙○○、乙○○○於其
    所有先位訴之聲明第1項所示通行權範圍內之土地鋪設水泥
    或柏油道路。被告宜蘭縣員山鄉公所應容忍原告丙○○、乙○○○於其管理先位訴之聲明第1項所示通行權範圍內之土地鋪設
    水泥或柏油道路。被告行政院農業委員會農田水利署應容忍
    原告於其管理先位訴之聲明第1項所示通行權範圍內之土地
    鋪設水泥或柏油道路。被告甲○○應容忍原告丙○○、乙○○○於
    其所有先位訴之聲明第1項所示通行權範圍內之土地鋪設水
    泥或柏油道路。四、如受有利判決，原告丙○○、乙○○○願供
    擔保請准予宣告假執行。貳、備位訴之聲明：一、確認原告
    丙○○、乙○○○所有之宜蘭縣○○鄉○○○段000地號土地，就中華
    民國所有、被告行政院農業委員會農田水利署管理如附圖編
    號B1所示、面積2.4平方公尺、如附圖編號B3所示、面積6平
    方公尺之宜蘭縣○○鄉○○○段000地號土地；就被告甲○○所有如
    附圖編號B2所示、面積34.88平方公尺之宜蘭縣○○鄉○○○段00
    0地號土地，有通行權存在。二、被告行政院農業委員會農
    田水利署應將其管理坐落於備位訴之聲明第1項所示通行權
    範圍內土地上之植栽及地上物騰空拆除，並不得於前揭土地
    設置障礙物或為其他禁止、妨礙原告丙○○、乙○○○通行之行
    為。被告甲○○應將其所有坐落於備位訴之聲明第1項所示通
    行權範圍內土地上之植栽及地上物騰空拆除，並不得於前揭
    土地設置障礙物或為其他禁止、妨礙原告丙○○、乙○○○通行
    之行為。三、被告行政院農業委員會農田水利署應容忍原告
    丙○○、乙○○○於其管理備位訴之聲明第1項所示通行權範圍內
    之土地鋪設水泥或柏油道路。被告甲○○應容忍原告丙○○、乙○○○於其所有備位訴之聲明第1項所示通行權範圍內之土地鋪
    設水泥或柏油道路。四、如受有利判決，原告丙○○、乙○○○
    願供擔保請准予宣告假執行」，核其所為，未變更訴訟標的
    ，而更正事實上及法律上之陳述，揆諸上開法條規定，應予
    准許。
　㈡按確認法律關係之訴，非原告有即受確認判決之法律上利益
    者，不得提起之；確認證書真偽或為法律關係基礎事實存否
    之訴，亦同，民事訴訟法第247條第1項定有明文。所謂即受
    確認判決之法律上利益，係指法律關係之存否不明確，原告
    主觀上認其在法律上之地位有不安之狀態存在，且此種不安
    之狀態，能以確認判決將之除去者而言，若縱經法院判決確
    認，亦不能除去其不安之狀態者，即難認有受確認判決之法
    律上利益，最高法院著有52年台上字第1240號判例可資參照
    。查原告丙○○、乙○○○主張其所共有之為宜蘭縣○○鄉○○○段00
    0地號土地（下稱系爭683地號土地）為袋地，對被告丁○○所
    有之宜蘭縣○○鄉○○○段000地號土地（下稱系爭687地號土地
    ）、被告宜蘭縣員山鄉公所管理之宜蘭縣○○鄉○○○段000地號
    土地（下稱系爭688地號土地）、被告行政院農業委員會農
    田水利署管理之宜蘭縣○○鄉○○○段000○000地號土地（下稱系
    爭676、701地號土地）、被告甲○○所有之宜蘭縣○○鄉○○○段0
    00地號土地（下稱系爭680地號土地），就如附圖甲方案編
    號A1、A2、A3、A4、A5所示或乙方案編號B1、B2、B3所示之
    紅色虛線土地範圍有通行權存在存在，此為被告丁○○、宜蘭
    縣員山鄉公所、行政院農業委員會農田水利署、甲○○所否認
    ，則就甲方案編號A1、A2、A3、A4、A5所示或乙方案編號B1
    、B2、B3所示紅色虛線之土地範圍可否供原告丙○○、乙○○○
    使用以對外通行，原告丙○○、乙○○○之通行權法律關係不明
    確，其等主觀上認法律上地位有不安之狀態存在，而該不安
    之狀態，能以確認判決將之除去，堪認原告丙○○、乙○○○提
    起本件確認之訴即有確認利益。
　㈢按請求確認就共有土地有通行權存在之訴，僅須以否認原告
    主張之共有人為被告，無以共有人全體為被告之必要（最高
    法院62年度台上字第965號判決、76年度第7次民事庭會議決
    議參照）。另按積極確認之訴，祇須主張權利之存在者對於
    否認其主張者提起，當事人即為適格。否認之人有數人者，
    除有必須合一確定之情形外，無強令原告對於否認人全體提
    起確認之訴之法律上理由（最高法院60年台上字第4816號判
    例意旨參照）。故確認通行權存在之訴並非民事訴訟法第56
    條第1項第1款之固有必要共有訴訟，無以共有人全體為原、
    被告之必要，僅須主張權利存在者對否認其主張者提起，當
    事人即為適格。本件原告丙○○、乙○○○雖僅為系爭683地號土
    地之部分共有人，非全體共有人，有土地登記謄本在卷可稽
    （見本院卷㈠第113頁），惟原告丙○○、乙○○○既主張其等對
    系爭687、688、676、680、701地號土地有通行權存在，而
    被告丁○○、宜蘭縣員山鄉公所、行政院農業委員會農田水利
    署、甲○○則否認原告丙○○、乙○○○主張，依上開說明，原告
    丙○○、乙○○○對被告丁○○、宜蘭縣員山鄉公所、行政院農業
    委員會農田水利署、甲○○訴請確認通行權存在，自不生當事
    人不適格問題。
二、原告方面：
  ㈠原告丙○○、乙○○○為系爭683地號土地之共有人，持分即所有
    權權利範圍各為2分之1、4分之1，該土地為甲種建築用地，
    距系爭683地號土地之最鄰近公路，為坐落宜蘭縣○○鄉○○○段
    00000000000地號土地（下稱系爭701、702、703地號土地）
    之宜蘭縣員山鄉枕山路（下稱員山鄉枕山路），而系爭683
    地號土地與員山鄉枕山路間隔之土地，分別為被告丁○○所有
    之系爭687地號土地；宜蘭縣所有、被告宜蘭縣○○鄉○○○○○○○
    000地號土地；中華民國所有、被告行政院農業委員會農田
    水利署管理之系爭676、701地號土地；被告甲○○所有之系爭
    680地號土地，現系爭683地號土地與最鄰近公路即員山鄉枕
    山路間，僅有系爭688、676、701地號土地上，被告宜蘭縣
    員山鄉公所鋪設寬度不足2公尺、長度約25公尺之水泥便道
    ，可知一般汽車通行駕駛於車內無法目視看見道路邊緣，出
    入已有困難，遑論車寬更大之救護、消防車輛，乃至工程車
    輛，更無通行可能，更非屬系爭683地號土地興建建築所需
    可供指定建築線之現有巷道，此觀原告丙○○、乙○○○委請建
    築師向宜蘭縣政府申請指定系爭683地號土地建築線繪製之1
    10年4月1日建築線指定圖記載「基地臨接非屬宜蘭縣建築管
    理自治條例第5條所稱現有巷道，不予指定建築線」等語即
    明，於此無法指定建築線之情況下，原告丙○○、乙○○○當然
    無從就系爭683地號土地規劃建築計畫之可能，被告甲○○稱
    原告丙○○、乙○○○未提出建築計畫云云，正係因系爭683地號
    土地未能指定建築線，無法通常使用所致，系爭683地號土
    地上現有建物為前人所留古厝，包含門牌編號宜蘭縣○○鄉○○
    村○○路000○0號（系爭683地號土地共有人江信榮所有）、原
    證八附圖標示「R」無門牌建物（原告乙○○○所有）及原證八
    附圖標示「M」無門牌建物（原告丙○○所有），均因年代久
    遠，門扇破落，屋頂漏水，因現有通行便道狹小無法做指定
    建築線使用，亦無法通行建築修繕工程車輛，無論重建或簡
    易修繕均有困難，僅能廢棄或堆置雜物使用，系爭683地號
    土地除建物坐落部分以外，其餘部分為雜草叢生之荒廢狀態
    ，系爭683地號土地即令並非絕對不通公路，仍因現有通路
    通行不便、不合土地使用目的而不能為通常之使用，而屬民
    法第787條第1項所指「與公路無適宜聯絡致不能為通常使用
    」之袋地（學說上稱之為準袋地），實有藉通行鄰地拓寬通
    路以連接至最鄰近公路即員山鄉枕山路之必要，原告丙○○、
    乙○○○應具經由周圍地通行至最鄰近公路即員山鄉枕山路之
    通行權。
　㈡原告丙○○、乙○○○所有系爭683地號土地沿現有系爭688地號土
    地上被告宜蘭縣員山鄉公所鋪設寬度不足2公尺之水泥便道
    ，至最鄰近公路即員山鄉枕山路間距離大於20公尺，依建築
    法第42條本文「建築基地與建築線應相連接，其接連部分之
    最小寬度，由直轄市、縣(市)主管建築機關統一規定」、宜
    蘭縣建築管理自治條例第10條第1項、第18條本文「建築基
    地連接建築線或以私設通路連接建築線，其連接寬度不得小
    於2公尺」、「建築基地以私設通路連接建築線者，應檢附
    該私設通路之土地權利證明文件」等規定，以及建築法第97
    條授權訂立之建築技術規則施工編第二章、第一節、第2條
    「基地應與建築線相連接，其連接部份之最小長度應在2公
    尺以上。基地內私設通路之寬度不得小於左列標準：一、長
    度未滿10公尺者為2公尺。二、長度在10公尺以上未滿20公
    尺者為3公尺。三、長度大於20公尺為5公尺。四、基地內以
    私設通路為進出道路之建築物總樓地板面積合計在1,000平
    方公尺以上者，通路寬度為6公尺。五、前款私設通路為連
    通建築線，得穿越同一基地建築物之地面層；穿越之深度不
    得超過15公尺；該部分淨寬並應依前四款規定，淨高至少3
    公尺，且不得小於法定騎樓之高度。前項通路長度，自建築
    線起算計量至建築物最遠一處之出入口或共同入口」之規定
    ，系爭683地號土地屬欲以20公尺以上基地內私設道路連通
    建築線者，所需道路仍應至少有寬度5公尺，方符指定建築
    線做建築通常使用之需求。是修正原告丙○○、乙○○○原通行
    方案如附圖甲方案所示經由系爭687、688、676、680、701
    地號土地至最鄰近公路即員山鄉枕山路之通行方式，乃自系
    爭683地號土地沿現有便道至最鄰近公路即員山鄉枕山路間
    直線距離最短之通行方式，將現有系爭688地號土地上被告
    宜蘭縣員山鄉公所鋪設寬度不足2公尺之水泥便道，向左右
    各平均拓寬1.5公尺為符合系爭683地號土地通常使用需求之
    寬度5公尺道路，分別使用系爭687地號土地沿東側地界寬度
    1.5公尺、系爭688地號土地全部寬度2公尺、系爭676地號土
    地全部寬度約0.75公尺、系爭680地號土地沿西側地界寬度
    約0.75公尺，經由系爭701地號土地連接最鄰近公路即員山
    鄉枕山路。優點為通行範圍主要利用現有員山鄉公所便道、
    枕山路坐落土地，系爭701地號土地原即為員山鄉枕山路之
    坐落土地，系爭688地號土地之使用地類別原即為「交通用
    地」，現與系爭676地號土地均為被告宜蘭縣員山鄉公所鋪
    設水泥便道使用，而其餘通行系爭687、680地號土地部分，
    一則將系爭683地號土地回復通常所需道路寬度分散於2宗周
    圍地，免除通行單一土地損害過鉅之疑慮；二則就使用類別
    屬農牧用地之系爭687、680地號土地，分別取用鄰近邊緣地
    界1.5公尺、0.75公尺、未有規模種植農作使用之部分系爭6
    87、680地號土地，避免妨礙土地整體利用，缺點為系爭676
    地號土地為現況無水利設施之水利地，他日若做水利設施渠
    道使用，可能會有加蓋範圍超過6公尺妨礙農田灌溉排水使
    用之疑慮。
　㈢被告丁○○、行政院農業委員會農田水利署、甲○○分別於如附
    圖甲方案編號A1之系爭687地號土地、甲方案編號A3、A5、
    乙方案編號B1、B3之系爭676、701地號土地、甲方案編號A4
    、乙方案編號B2之系爭680地號土地上，均有植栽及其他地
    上物，原告丙○○、乙○○○依民法第787條第1項、第767條第2
    項等規定，就有通行權之部分即系爭687、676、680、701地
    號土地，請求被告丁○○、行政院農業委員會農田水利署、甲○○分別將渠等所有之植栽及地上物騰空拆除，並不得於前揭
    土地設置障礙物或為其他禁止、妨礙原告丙○○、乙○○○通行
    之行為，應屬有據，原告丙○○、乙○○○共有之系爭683地號土
    地需經由如附圖甲方案編號A1之系爭687地號土地、編號A2
    之系爭688地號土地、編號A3、A5之系爭676、701地號土地
    、編號A4之系爭680地號土地，設置5公尺寬之道路連接最鄰
    近公路即員山鄉枕山路，方能使屬甲種建築用地之系爭683
    地號土地，得依建築法規於其上興建建築，按其使用類別為
    通常之使用。基此，原告丙○○、乙○○○確有依民法第788條第
    1項本文之規定，於前述通行周圍地範圍內鋪設水泥或柏油
    道路之必要。
　㈣就備位聲明所主張之乙方案：以系爭683地號土地直接經系爭
    680地號土地與最鄰近公路即員山鄉枕山路間直線距離最短
    之通行方式，因原告丙○○、乙○○○所有系爭683地號土地直接
    經系爭680地號土地連通最鄰近公路即員山鄉枕山路，其間
    距離大約14公尺，依建築法第42條本文、建築法第97條授權
    訂立之建築技術規則施工編第二章、第一節、第2條「基地
    應與建築線相連接，其連接部份之最小長度應在2公尺以上
    。基地內私設通路之寬度不得小於左列標準：一、長度未滿
    10公尺者為2公尺。二、長度在10公尺以上未滿20公尺者為3
    公尺」之規定，系爭683地號土地屬欲以10公尺以上、未滿2
    0公尺之基地內私設道路連通建築線者，所需道路應為寬度3
    公尺，方符指定建築線做建築通常使用之需求，考量被告行
    政院農業委員會農田水利署所提原告丙○○、乙○○○原通行方
    案可能有水利設施（渠道）加蓋範圍超過6公尺，妨礙農田
    灌溉排水使用之疑義，是原告丙○○、乙○○○所提如附圖乙方
    案所示經由系爭676、680地號土地至最鄰近公路即員山鄉枕
    山路之通行方式，屬以基地內連通建築線道路長度10公尺以
    上、未滿20公尺者，故僅需寬度3公尺，即可符合系爭683地
    號土地指定建築線做建築通常使用之需求，優點為自系爭68
    3地號土地至最鄰近公路即員山鄉枕山路間直線距離最短、
    寬度最窄、需用鄰地通行範圍最小之通行方式，經過系爭67
    6地號土地之寬度皆小於6公尺，無被告行政院農業委員會農
    田水利署所指水利設施（渠道）加蓋範圍超過6公尺可能妨
    礙農田灌溉排水使用之疑義。缺點為未有效利用現有便道，
    雖然總需用鄰地通行範圍最小，但通行鄰地範圍集中於被告
    甲○○所有系爭680地號土地，單一鄰地損害較大。
　㈤聲明：壹、先位訴之聲明：一、確認原告丙○○、乙○○○所有之
    系爭683地號土地，就被告丁○○所有如附圖編號A1所示、面
    積34.62平方公尺之系爭687地號土地；就宜蘭縣所有、被告
    宜蘭縣○○鄉○○○○○○○○號A2所示、面積58.24平方公尺之系爭6
    88地號土地；就中華民國所有、被告行政院農業委員會農田
    水利署管理如附圖編號A3所示、面積24.78平方公尺、如附
    圖編號A5所示、面積15.24平方公尺之系爭676、701地號土
    地；就被告甲○○所有如附圖編號A4所示、面積27.24平方公
    尺之系爭680地號土地，有通行權存在。二、被告丁○○應將
    其所有坐落於先位訴之聲明第1項所示通行權範圍內土地上
    之植栽及地上物騰空拆除，並不得於前揭土地設置障礙物或
    為其他禁止、妨礙原告丙○○、乙○○○通行之行為。被告行政
    院農業委員會農田水利署應將其管理坐落於先位訴之聲明第
    1項所示通行權範圍內土地上之植栽及地上物騰空拆除，並
    不得於前揭土地設置障礙物或為其他禁止、妨礙原告丙○○、
    乙○○○通行之行為。被告甲○○應將其所有坐落於先位訴之聲
    明第1項所示通行權範圍內土地上之植栽及地上物騰空拆除
    ，並不得於前揭土地設置障礙物或為其他禁止、妨礙原告丙○○、乙○○○通行之行為。三、被告丁○○應容忍原告丙○○、乙○○○於其所有先位訴之聲明第1項所示通行權範圍內之土地鋪
    設水泥或柏油道路。被告宜蘭縣員山鄉公所應容忍原告丙○○
    、乙○○○於其管理先位訴之聲明第1項所示通行權範圍內之土
    地鋪設水泥或柏油道路。被告行政院農業委員會農田水利署
    應容忍原告丙○○、乙○○○於其管理先位訴之聲明第1項所示通
    行權範圍內之土地鋪設水泥或柏油道路。被告甲○○應容忍原
    告丙○○、乙○○○於其所有先位訴之聲明第1項所示通行權範圍
    內之土地鋪設水泥或柏油道路。四、如受有利判決，原告丙○○、乙○○○願供擔保請准予宣告假執行。貳、備位訴之聲明
    ：一、確認原告丙○○、乙○○○所有之系爭683地號土地，就中
    華民國所有、被告行政院農業委員會農田水利署管理如附圖
    編號B1所示、面積2.4平方公尺、如附圖編號B3所示、面積6
    平方公尺之系爭676地號土地；就被告甲○○所有如附圖編號B
    2所示、面積34.88平方公尺之系爭680地號土地，有通行權
    存在。二、被告行政院農業委員會農田水利署應將其管理坐
    落於備位訴之聲明第1項所示通行權範圍內土地上之植栽及
    地上物騰空拆除，並不得於前揭土地設置障礙物或為其他禁
    止、妨礙原告丙○○、乙○○○通行之行為。被告甲○○應將其所
    有坐落於備位訴之聲明第1項所示通行權範圍內土地上之植
    栽及地上物騰空拆除，並不得於前揭土地設置障礙物或為其
    他禁止、妨礙原告丙○○、乙○○○通行之行為。三、被告行政
    院農業委員會農田水利署應容忍原告丙○○、乙○○○於其管理
    備位訴之聲明第1項所示通行權範圍內之土地鋪設水泥或柏
    油道路。被告甲○○應容忍原告丙○○、乙○○○於其所有備位訴
    之聲明第1項所示通行權範圍內之土地鋪設水泥或柏油道路
    。四、如受有利判決，原告丙○○、乙○○○願供擔保請准予宣
    告假執行。
三、被告方面：
　㈠被告丁○○：
　  ⒈本件原告丙○○、乙○○○所有系爭683地號土地，目前即有通
      行之道路，即原告丙○○、乙○○○起訴所主張被告宜蘭縣○○
      鄉○○○○○○○000地號土地及被告行政院農業委員會農田水利
      署管理之系爭676、701地號土地，而前開系爭688、676、
      701地號之土地寬度即已達2公尺餘，足為行人、車輛出入
      之使用，應可達到與公路為適宜之聯絡，而為通常「通行
      」使用之目的，自無須再通行被告丁○○所有之系爭687地
      號土地，從而原告丙○○、乙○○○請求通行被告丁○○之土地
      及請求將通行範圍內之植栽及地上物騰空拆除，並不得設
      置障礙物或為其他禁止、妨礙原告丙○○、乙○○○通行之行
      為，暨應容忍原告丙○○、乙○○○於通行範圍之土地舖設水
      泥或柏油道路云云，即無理由。　　　　　　
　　⒉在土地共有人江信榮並未同意之情形下，單僅原告丙○○、
      乙○○○並無法在系爭683地號土地為任何建築之行為，更何
      況原告丙○○、乙○○○與江信榮於來日是否會為共有物之分
      割，亦屬未定之數。從而依目前之現狀，在原告丙○○、乙○○○並無法作建築使用之情形下，僅以通行2公尺寬度之道
      路即為已足，並無須通行達6公尺寬度之道路。
　　⒊依建築技術規則建築設計施工編第2條第1、2項之規定，原
      告丙○○、乙○○○如欲自其所有之土地通行至員山鄉枕山路
      ，應可參酌建築技術規則建築設計施工編第2條第1、2項
      規定，選擇長度未滿10公尺，並以施設2公尺寬度之道路
      ，即可合於建築技術規則建築設計施工編第2條第1、2項
      定，亦屬損害最少之處所及方法。然而原告丙○○、乙○○○
      卻主張通行範圍寬度6公尺，顯未合於民法第787條第2項
      所定「有通行權人應於通行必要之範圍內，擇其周圍地損
      害最少之處所及方法為之」之規定。被告丁○○所有之系爭
      687地號土地，係特定農業區農牧用地，重測前地號為宜
      蘭縣○○鄉○○段000地號土地，被告丁○○之父李阿鑫先前即
      在該土地上興建農舍，而被告丁○○所有之前開土地目前均
      作為農業使用，然依原告丙○○、乙○○○之主張，其請求通
      行被告丁○○土地之範圍達2公尺之寬度，且在被告丁○○之
      土地上施設水泥或柏油道路，將使被告丁○○之土地成為非
      農業使用之農地，以致來日被告丁○○之土地及農舍如有移
      轉時，因農地未作農業使用，因而須繳交高額之土地增值
      稅，嚴重影響被告丁○○之權益，因之原告丙○○、乙○○○主
      張通行被告丁○○之農地，亦未合於民法第787條第2項「擇
      其周圍地損害最少之處所及方法為之」之規定。
　　⒋聲明：①原告之訴駁回。②如受不利之判決，願提供擔保請
      准宣告免為假執行。
　㈡被告宜蘭縣員山鄉公所：
　　⒈現狀被告宜蘭縣員山鄉公所的土地已經有讓原告丙○○、乙○○○通行了，如果當事人需要拓寬，只要依行政程序申請，
      並沒有妨礙原告丙○○、乙○○○通行。
　　⒉聲明：①原告之訴駁回。②如受不利之判決，願提供擔保請
      准宣告免為假執行。
  ㈢被告行政院農業委員會農田水利署：
　　⒈原告丙○○、乙○○○主張其就系爭676、701地號土地享有通行
      權，其似未達無適宜之聯絡、不能為通常使用之情況，又
      土地是否不能為通常使用，應斟酌土地之形狀、面積、位
      置及用途定之，鄰地通行權為鄰地所有權之擴張，其目的
      在解決與公路無適宜聯絡之土地之通行問題，自應限於必
      要之程度，且應選擇對鄰地損害最少之處所為之，原告丙○○、乙○○○應可自東側系爭680地號土地直路方式出入，而
      非即以其所提如附圖所示甲方案為最適通行選擇，系爭67
      6、701地號土地係受區域計畫法、非都市土地使用管制規
      則、水利法及農田水利法等特別法規範，水利用地有其特
      定之容許使用項目及特殊公共利益目的，倘原告丙○○、乙○○○僅因為求與公路有最近之聯絡或便利之通行，而令被
      告行政院農業委員會農田水利署負原告丙○○、乙○○○袋地
      通行之容忍義務，因此影響公眾之水利使用權益，原告丙○○、乙○○○尚不得依該規定主張通行他人之土地，而令被
      告行政院農業委員會農田水利署負有相關義務，原告丙○○
      、乙○○○之主張係屬無理由，懇請鈞院駁回。又系爭676地
      號土地屬水利用地，現況雖無水利設施，而上開水利用地
      ，仍需預留作為被告行政院農業委員會農田水利署後續施
      作水利設施，以供上游同段673、677、678、679地號等土
      地農田灌溉排水使用，縱原告丙○○、乙○○○所有土地有必
      要藉由系爭676、701地號土地供通行至道路需求，其設置
      水利設施（渠道）及兼作使用（加蓋）部分適用規定、範
      圍，仍應依循農田水利法第12條、農田灌溉排水管理辦法
      第8條、第9條、第10條、第11條、第12條規定，且依宜蘭
      縣水道加蓋審查要點第4條之規定「建築基地非加蓋無法
      通行，加蓋長度不超過6公尺」，依程序向被告行政院農
      業委員會農田水利署提出申請，經審驗符合規定後，始得
      同意使用，其費用標準與徵收程序，亦應依農田水利署各
      項費用徵收辦法等相關規定辦理，另系爭701地號水利用
      地，雖形式上為被告行政院農業委員會農田水利署管理，
      惟其現況水利設施為宜蘭縣政府所管之區域排水（中城排
      水），故針對此部分，被告行政院農業委員會農田水利署
      亦無權代為同意，故需另向宜蘭縣政府依水利法第78之3
      條規定提出建造物申請。
　　⒉聲明：原告之訴駁回。
　㈣被告甲○○：
　　⒈原告丙○○、乙○○○固主張依建築法第42條、宜蘭縣建築管理
      自治條例第10條第1項及第18條、建築技術規則施工編第
      二章、第一節、第2條規定，系爭683地號土地需有寬度6
      公尺之道路，以連接至員山鄉枕山路云云，惟如民法第78
      7條第2項規定及法院判解所述，鄰地通行權之功能在解決
      與公路無適宜聯絡袋地之通行問題，不在解決袋地之建築
      問題，不能僅以建築法或建築技術上之規定為酌定通行事
      項之基礎，二者規範之功能不同，豈得以建築法規之規定
      ，作為酌定通行權之依據？原告丙○○、乙○○○之主張實屬
      無理。
　　⒉原告丙○○、乙○○○未取得其土地共有人之同意，亦未有何建
      築計畫，豈得單持建築法規，即要求被告甲○○提供道路通
      行，本件原告丙○○、乙○○○僅為系爭683地號土地之共有人
      ，未見有取得其他共有人之同意建築房屋，尚不能申請建
      築使用，未見有何建築計畫，僅徒以建築法規之規定，即
      要求劃設6公尺寬路之道路，顯屬過度侵害被告甲○○之權
      利，原告丙○○、乙○○○如確有建築樓地板總面積達1000平
      方公尺之經濟效益考量，得以其他方式或支付對價而向鄰
      地所有人取得使用土地之權利，尚不得本於袋地通行權為
      主張。
　　⒊原告丙○○、乙○○○之系爭683地號土地(重測前為樂山段660-
      1地號)，與被告甲○○所有之宜蘭縣○○鄉○○○段000地號土地
      (重測前為樂山段660地號)，於97年前，皆由原2公尺之水
      泥便道出入(即附圖編號A2土地)，被告甲○○於97年間購入
      系爭680地號土地(重測前為樂山段665地號)後，原告丙○○
      、乙○○○即以鐵刺圍籬阻擋被告甲○○家中車輛進出，僅留1
      公尺寬度供人通行，原告丙○○、乙○○○過去無視被告甲○○
      之權益，阻擋被告甲○○通行，現又要求被告甲○○容忍原告
      丙○○、乙○○○通行，實難得情理之平。
　　⒋原告丙○○、乙○○○所主張之附圖所示乙方案係對被告甲○○損
      害最大之方案，將被告甲○○所有之系爭680地號土地從中
      截斷，致使系爭680地號土地分裂為2區塊之土地，嚴重影
      響被告甲○○完整使用系爭680地號土地之權利，又系爭688
      地號土地為交通用地，原告丙○○、乙○○○本來即得通行系
      爭688地號土地以連接枕山路，如採取如附圖所示之乙方
      案，原告丙○○、乙○○○除可以由如附圖所示乙方案之土地
      通行至員山鄉枕山路之外，又得以系爭688地號土地交通
      用地通行至員山鄉枕山路，亦即採取附圖所示乙方案，原
      告丙○○、乙○○○即取得2條通行路線，殊有違袋地通行權立
      法意旨。
　　⒌聲明：原告之訴駁回。　　 　　　 　　　　 
四、得心證之理由：
　㈠按土地因與公路無適宜之聯絡，致不能為通常使用時，除因
    土地所有人之任意行為所生者外，土地所有人得通行周圍地
    以至公路；有通行權人應於通行必要之範圍內，擇其周圍地
    損害最少之處所及方法為之，民法第787條第1項及第2項前
    段定有明文，此即所謂袋地通行權。其性質為因法律規定所
    生袋地所有人所有權內容之擴張，周圍地所有人所有權內容
    之限制，為周圍地之物上負擔，隨該土地而存在。上開規定
    之通行權，其主要目的，不僅專為調和個人所有之利害關係
    ，且在充分發揮袋地之經濟效用，以促進物盡其用之社會整
    體利益。是袋地通行權，非以袋地與公路有聯絡為已足，尚
    須使其能為通常使用。而是否能為通常使用，須斟酌該袋地
    之位置、地勢、面積、用途、社會環境變化等因素為綜合判
    斷。故袋地為建地時，倘准許通行之土地，不敷袋地建築之
    基本要求，自不能謂已使袋地能為通常之使用（最高法院10
    4年度台上字第256號、87年度台上字第2247號、85年度台上
    字第3141號、107年度台上字第1613號判決意旨參照）。次
    按，袋地通行權性質為因法律規定所生袋地所有人所有權內
    容之擴張，周圍地所有人所有權內容之限制，為周圍地之物
    上負擔。又通行權紛爭事件，當事人就通行權是否存在及其
    通行方法，互有爭議，法院即須先確認袋地對周圍地有無通
    行權，待確認通行權存在後，次就在如何範圍及方法，屬通
    行必要之範圍，由法院依社會通常觀念，斟酌袋地之位置、
    面積、用途、社會變化等，並就周圍地之地理狀況，相關公
    路之位置，與通行地間之距離，周圍地所有人之利害得失等
    因素，比較衡量袋地與周圍地所有人雙方之利益及損害，綜
    合判斷是否為損害周圍地最少之處所及方法。經法院判決後
    ，周圍地所有人就法院判決之通行範圍內，負有容忍之義務
    ；倘周圍地所有人有阻止或妨害通行之行為，通行權人得一
    併或於其後訴請禁止或排除侵害（最高法院111年度台上字
    第327號判決要旨參照）。
　㈡系爭683地號土地與公路是否無適宜聯絡而為袋地：
　　⒈按土地因與公路無適宜之聯絡，致不能為通常使用者，土
      地所有人得通行周圍地以至公路，民法第787條第1項定有
      明文。所謂土地與公路無適宜之聯絡，致不能為通常之使
      用，其情形不以土地絕對不通公路為限，即土地雖非絕對
      不通公路，因其通行困難以致不能為通常之使用時，亦應
      許其通行周圍地以至公路，至其前此有無通行他人所有土
      地，在所不問（最高法院53年台上第2996號判例、86年台
      上字第1143號判決意旨參照）。
　　⒉原告丙○○、乙○○○主張其所共有之系爭683地號土地為袋地
      ，為被告丁○○所有之系爭687地號土地、被告宜蘭縣○○鄉○○○○○○○000地號土地、被告行政院農業委員會農田水利署
      管理之系爭676、701地號土地、被告甲○○所有之系爭680
      地號土地所包圍，與最鄰近公路即員山鄉枕山路，現系爭
      683地號土地與最鄰近公路即員山鄉枕山路間，僅有系爭6
      88、676、701地號土地上，被告宜蘭縣員山鄉公所鋪設寬
      度約2.2至2.45公尺之水泥道路等情，有土地登記第一類
      謄本、地籍圖謄本、土地登記第二類謄本等件為證（見本
      院卷㈠第27頁、第31頁至第47頁、第113頁至第127頁），
      並經本院前往現場勘驗明確，有本院勘驗筆錄及照片在卷
      可考（見本院卷㈡第119頁至第151頁），該道路僅能供人
      步行，車輛難以通行，以系爭683地號土地之面積、位置
      及用途，上開通路顯不足以使該筆土地因應其目的及社會
      生活而為通常使用，故原告丙○○、乙○○○主張其所共有系
      爭683地號土地與公路無適宜之聯絡，致不能為通常使用
      ，係屬袋地，自屬可採，即應許其通行周圍地以至公路。
　㈢通行方案之採擇：
　　⒈又按關於鄰地通行權之規定，係以調和土地利用，促進地
      盡其利為目的，令周圍地所有人負有容忍被通行之義務，
      民法第787條第2項就鄰地通行權人應於通行必要範圍內，
      擇其周圍地損害最少之處所及方法為之之規定，於第789
      條第1項所定之情形，亦有其適用，法院於適用第787條或
      第789條規定，固均應擇其周圍地損害最少之處所及方法
      （最高法院第109年度台上字第45號判決意旨參照）。惟
      民法之相鄰關係與建築法規均係在調整土地之妥適利用，
      故相鄰關係之適用亦應斟酌建築法規之規定及其判斷因素
      ，俾兩者得以接軌，以形成地區之生活利益秩序。土地如
      為建築用地，即須將其建築法規之需要列入考量，例如依
      建築技術規則建築設計施工編第2條規定，建築基地應與
      建築線連接，其連接部分之最小長度應在2公尺以上，基
      地內私設通路之寬度，其長度未滿10公尺者為2公尺，長
      度在10公尺以上未滿20公尺者為3公尺，長度大於（或等
      於）20公尺者為5公尺。若准許通行之土地，不能符合上
      述通路寬度之需求，自不能謂已使有通行必要之建地為通
      常之使用（最高法院85年度台上字第3141號、 87年度台
      上字第2247號判決意旨參照）。建築法規之規定原在確保
      通行及符合防火、避難及衛生等需求，相鄰關係之適用就
      此一併考量，不但保障通行必要土地得以地盡其利，更能
      發揮積極調節鄰接土地利用之功能。
　　⒉原告丙○○、乙○○○所有之系爭683地號土地為袋地，使用地
      類別為甲種建築用地，如附圖甲方案編號A2所示之土地，
      面積共58.24平方公尺，寬度僅約2.2至2.45公尺，以汽車
      身通常寬度為約1.5至2公尺而言，2.2至2.45公尺寬之通
      路亦顯然過於狹窄而難以通行，原告丙○○、乙○○○所有系
      爭683地號土地既屬甲種建築用地，則僅准許通行如附圖
      甲方案編號A2部分寬約2.2至2.45公尺之土地，目前現狀
      可供原告丙○○、乙○○○通行之既有通路，為供人通行之田
      間小徑，旁邊植滿樹木，難認係足供一般人車得以通行之
      道路，顯然過於狹窄，於現今社會中以車輛代步出入交通
      往來尚屬常見，而一般汽車寬度約為2公尺，佐以道路交
      通安全規則第38條第1款第2目規定汽車全寬不得超過2.5
      公尺，再考量車輛轉彎時之行進安全性、一般自用小客車
      之車寬，及消防、救護及垃圾車進出需要，暨安全會車之
      需求，應併予准許通行如附圖甲方案編號A1、A2、A3、A4
      、A5所示土地，以達5公尺之寬度。從而，如原告丙○○、
      乙○○○所提出就附圖甲方案編號A1、A2、A3、A4、A5所示
      土地，即為原告丙○○、乙○○○通行所必要之範圍。又參酌
      如附圖所示甲方案之優點為通行範圍主要利用現有被告宜
      蘭縣員山鄉公所便道、員山鄉枕山路坐落土地，系爭701
      地號土地原即為員山鄉枕山路之坐落土地，系爭688地號
      土地之使用地類別原即為「交通用地」，現與系爭676地
      號土地均為被告宜蘭縣員山鄉公所鋪設水泥便道使用，而
      其餘通行系爭687、680地號土地部分，面積僅分別34.62
      、27.24平方公尺，且取用鄰近邊緣地界1.5公尺、0.75公
      尺，較不會妨礙系爭687、680地號土地整體利用慮，就諸
      般條件而言，均不失為合理可採之通行方案。 
　　⒊原告丙○○、乙○○○於本院審理時所提出如附圖所示之乙方案
      ，雖自系爭683地號土地至最鄰近公路即員山鄉枕山路間
      直線距離最短、寬度最窄、需用鄰地通行範圍最小之通行
      方式，然未有效利用現有便道，雖然總需用鄰地通行範圍
      最小，但通行鄰地範圍集中於被告甲○○所有系爭680地號
      土地，將使被告甲○○所有之系爭680地號土地被截為兩部
      分，單一鄰地損害較大，故原告丙○○、乙○○○此部分主張
      自為本院所不採。    
　　⒋而被告丁○○、行政院農業委員會農田水利署、甲○○目前在
      如附圖甲方案編號A1、A3、A4、A5所示之通行範圍內，種
      植林木、植物，故原告丙○○、乙○○○請求被告丁○○、行政
      院農業委員會農田水利署、甲○○不得設置地上物或為妨礙
      原告丙○○、乙○○○通行之行為，亦屬有據。
　　⒌至於原告丙○○、乙○○○對被告行政院農業委員會農田水利署
      管理之如附圖甲方案編號A3、A5所示土地，雖有私法上之
      通行權，然僅係基於私法上之權益而予以認定，非使原告
      丙○○、乙○○○得免除公法上應負之相關行政管制義務，原
      告丙○○、乙○○○仍應遵守農田水利法、農田灌溉排水管理
      辦法等相關法令規範，由相關主管機關予以審核，附此敘
      明。
　㈣原告丙○○、乙○○○主張被告丁○○、宜蘭縣員山鄉公所、行政院
    農業委員會農田水利署、甲○○應容忍原告丙○○、乙○○○於通
    行權之土地範圍內開設水泥或柏油道路，有無理由：
　　⒈按有通行權人於必要時，得開設道路，民法第788條第1項
      前段固定有明文，惟供通行土地所有權人所負擔者，僅為
      容忍袋地所有權人，於通常情形下使用袋地所必須而損害
      最小限度內之通行，無使袋地獲得最大經濟效益而提供通
      行之義務，通行權利人亦不能主張為使自己可獲取更高使
      用利益，而任意擴張義務人應容忍之範圍。
　　⒉經查，本院考量原告丙○○、乙○○○就如附圖甲方案編號A1、
      A2、A3、A4、A5所示土地有通行權存在，然系爭687、680
      地號土地為農牧用地，系爭676、701地號土地為水利用地
      ，雖為供系爭683號地土地通行，於供通行之如附圖甲方
      案編號A1、A3、A4、A5所示土地鋪設水泥或柏油路面確有
      影響農牧用地、水利用地品質之虞，破壞天然植被，違反
      保護自然生態景觀，農牧用地，於其上興建固定基礎設施
      者，尚應先申請農業設施之容許使用（農業發展條例第8
      條之1第2項參照），非可恣意鋪設柏油道路通行，且鋪設
      水泥或柏油將導致被告丁○○、行政院農業委員會農田水利
      署、甲○○所有土地無法種植而生難以回復之損害，而原告
      丙○○、乙○○○未提出非另鋪設水泥或柏油道路否則無法通
      行之具體事證，又衡諸一般通行道路路面之材料多樣，非
      以水泥、柏油路面為必要，原告丙○○、乙○○○主張於通行
      地鋪設水泥、柏油路面，難謂屬對被告丁○○、宜蘭縣員山
      鄉公所、行政院農業委員會農田水利署、甲○○損害最少之
      方法，應認被告丁○○、宜蘭縣員山鄉公所、行政院農業委
      員會農田水利署、甲○○容忍原告丙○○、乙○○○於上開土地
      以天然砂石夯實路面以供通行，已足以維護被原告丙○○、
      乙○○○通行之必要及安全，原告丙○○、乙○○○主張被告丁○○
      、宜蘭縣員山鄉公所、行政院農業委員會農田水利署、甲○○應容許原告丙○○、乙○○○於通行路上鋪設水泥或柏油路
      面云云，為無理由。
五、綜上，原告丙○○、乙○○○請求確認所有之系爭683地號土地，
    就被告丁○○所有如附圖編號A1所示（面積34.62平方公尺）
    之系爭687地號土地；就宜蘭縣所有、被告宜蘭縣○○鄉○○○○○○○○號A2所示（面積58.24平方公尺）之系爭688地號土地；
    就中華民國所有、被告行政院農業委員會農田水利署管理如
    附圖編號A3所示（面積24.78平方公尺）、如附圖編號A5所
    示（面積15.24平方公尺）之系爭676、701地號土地；就被
    告甲○○所有如附圖編號A4所示（面積27.24平方公尺）之系
    爭680地號土地，有通行權存在，以及被告丁○○、行政院農
    業委員會農田水利署、甲○○應將其所有坐落於先位訴之聲明
    第1項所示通行權範圍內土地上之植栽及地上物騰空拆除，
    並不得於前揭土地設置障礙物或為其他禁止、妨礙原告丙○○
    、乙○○○通行之行為，被告丁○○、宜蘭縣員山鄉公所、行政
    院農業委員會農田水利署、甲○○並應容忍原告丙○○、乙○○○
    以天然砂石夯實路面以供通行上開土地，均有理由，應予准
    許；逾上開部分之請求，則無理由，應予駁回。至於備位之
    訴部分則無再予審究之必要。
六、本件事證已臻明確，兩造其餘之攻擊或防禦方法及所舉之證
    據，經本院斟酌後，認為均不足以影響本判決之結果，爰不
    逐一論列，附此敘明。
七、訴訟費用負擔之依據：民事訴訟法第80條之1、第85條第1項
    。按因共有物分割、經界或其他性質上類似之事件涉訟，由
    敗訴當事人負擔訴訟費用顯失公平者，法院得酌量情形，命
    勝訴之當事人負擔其一部；又敗訴人之行為，按當時之訴訟
    程度，為伸張或防衛權利所必要者，因此行為所生之費用，
    法院得酌量情形，命勝訴之當事人負擔其全部或一部，民事
    訴訟法第80條之1及第81條第2款定有明文。本件審酌原告丙○○、乙○○○提起確認通行權存在訴訟，受益者為原告丙○○、
    乙○○○，如敗訴部分由被告丁○○、宜蘭縣員山鄉公所、行政
    院農業委員會農田水利署、甲○○負擔訴訟費用顯失公平，故
    認應由原告丙○○、乙○○○負擔全部訴訟費用，較為公允，附
    此敘明。　　　
八、又兩造各自陳明願供擔保，聲請宣告假執行及免為假執行；
    惟按得為宣告假執行之判決，以適於執行者為限，諸如確認
    判決、形成判決以及給付判決中關於夫妻同居之判決、命被
    告為意思表示之判決等，按其性質即屬不適於強制執行，故
    就主文第1項確認通行權之範圍即不得為假執行之宣告。惟
    本件原告丙○○、乙○○○勝訴之主文第2、3項部分係以通行所
    坐落土地為目的，應以確認原告丙○○、乙○○○就坐落土地有
    通行權存在確定為前提要件，倘確認通行權部分尚未確定，
    原告丙○○、乙○○○即不得通行所坐落土地，移除上述障礙物
    及被告丁○○、宜蘭縣員山鄉公所、行政院農業委員會農田水
    利署、甲○○其他不作為義務之目的顯無從達成，而確認通行
    權既不得假執行，命移除上述障礙物及被告丁○○、宜蘭縣員
    山鄉公所、行政院農業委員會農田水利署、甲○○其他不作為
    義務，性質上應認亦不得假執行，故原告丙○○、江洪月就本
    件假執行之聲請不應准許，此部分應併予駁回。
中　　華　　民　　國　　111 　年　　6 　　月　　23　　日
                  民事庭  法　官　張淑華
以上正本係照原本作成。
如對本判決上訴，須於判決送達後20日內向本院提出上訴狀。
如委任律師提起上訴者，應一併繳納上訴審裁判費。
中　　華　　民　　國　　111 　年　　6 　　月　　23　　日
                          書記官　謝佩欣